臺灣高等法院民事判決
107年度上字第1423號
上  訴  人  李泓潁  
訴訟代理人  李寶園  
            劉大正律師
被  上訴人  胡兆庭  
上列當事人間請求損害賠償事件，上訴人對於中華民國107年9月
28日臺灣桃園地方法院107年度訴字第766號第一審判決提起上訴
，本院於111年4月12日言詞辯論終結，判決如下：
    主      文
原判決關於駁回上訴人後開第二項之訴部分，及訴訟費用之裁判
均廢棄。
被上訴人應給付上訴人新臺幣貳拾柒萬陸仟參佰陸拾捌元，及自
民國一百零七年七月十九日起至清償日止，按年息百分之五計算
之利息。
其餘上訴駁回。
第一、二審訴訟費用，由被上訴人負擔百分之六，餘由上訴人負
擔。
    事實及理由
壹、程序方面
    按本於道路交通事故有所請求而涉訟者，不問其標的金額或
    價額一律適用簡易程序，為民國110年1月22日修正施行之民
    事訴訟法第427條第2項第11款所明定。惟修正之民事訴訟法
    簡易訴訟程序施行後，於修正前已繫屬之事件曾經終局裁判
    者，其法院管轄權及審理程序，適用修正前之規定，民事訴
    訟法施行法第4條之1第2款亦有明定。查本件係因道路交通
    事故之請求而涉訟，且於民事訴訟法簡易訴訟程序新法修正
    前即已繫屬本院，並曾經原法院為終局裁判，依前引規定，
    應依舊法即由本院適用通常程序審理。
貳、實體方面　　
一、上訴人主張：被上訴人於105年3月12日晚間9時許，駕駛車
    牌號碼00-0000號自用小貨車（下稱系爭貨車），本應注意
    於行人穿越道上不得停車，竟將系爭貨車違規停放於桃園市
    ○○區○○路○○段000號前之行人穿越道（下稱系爭停車位置）
    後離去。嗣訴外人陳建雄於翌日凌晨0時40分許，騎乘自行
    車沿○○路往○○路○○段方向行駛，於行經○○路○○段與○○路與○○
    路○○段000巷之交岔路口時，適上訴人之子李浚瑋騎乘車牌
    號碼000-000號普通重型機車（下稱系爭機車）沿○○路○○段
    往○○方向行駛至該處，兩車因而發生碰撞，李浚瑋騎乘之系
    爭機車並因此右偏後，撞擊系爭貨車左後側，致李浚瑋受有
    顱内出血、右側股骨骨折、右側橈骨及尺骨骨折之傷害，經
    緊急送醫救治後，仍於同年3月18日上午6時42分許，因中樞
    神經休克而死亡（下稱系爭事故）。被上訴人前述違規停車
    之過失行為，與李浚瑋之死亡間，有相當因果關係存在，上
    訴人為李浚瑋之父親，因李浚瑋之死亡，受有極大之精神痛
    苦，且受有其他財產上損害，爰依民法第184條第1項前段、
    第2項前段、第192條第1、2項、第194條、第196條等規定，
    請求被上訴人賠償醫療費新臺幣(下同)11,861元、喪葬費31
    0,560元、機車修理費79,515元、扶養費損失2,905,234元、
    慰撫金200萬元，經扣除已領取之強制汽車責任險理賠金100
    萬元後，金額共計4,307,170元，及自107年7月19日起至清
    償日止，按年息5%計算之利息。
二、被上訴人則以：系爭事故乃李浚瑋騎乘系爭機車超速行駛撞
    擊陳建雄之自行車後，再撞擊系爭貨車，並非被上訴人之停
    車行為所造成，且被上訴人雖屬違規停車，但並未阻擋李浚
    瑋之行車動線，自無須就李浚瑋之死亡負賠償之責；縱被上
    訴人有過失，李浚瑋亦屬與有過失，應減輕被上訴人之賠償
    責任；上訴人請求被上訴人賠償扶養費損失應無理由，另機
    車修理費應予折舊，慰撫金則屬過高；上訴人已另與陳建雄
    成立和解，自不得重複向被上訴人請求賠償等語，資為抗辯
    。
三、原審就上訴人之請求，為其敗訴之判決。上訴人不服，提起
    上訴，聲明：㈠原判決廢棄。㈡被上訴人應給付上訴人4,307,
    170元，及自107年7月19日起至清償日止，按年息5%計算之
    利息。㈢願供擔保，請准宣告假執行。被上訴人答辯聲明：㈠
    上訴駁回。㈡如受不利判決，願供擔保，請准宣告免為假執
    行。
四、上訴人主張被上訴人於105年3月12日晚間9時許，將系爭貨
    車停放於系爭停車位置後離去，嗣陳建雄於翌日凌晨0時40
    分許，騎乘自行車沿○○路往○○路○○段方向行駛，於行經○○路
    ○○段與○○路與○○路○○段000巷之交岔路口時，與李浚瑋所騎
    乘沿○○路○○段往○○方向行駛之系爭機車發生碰撞，李浚瑋騎
    乘之系爭機車因此右偏，撞擊系爭貨車左後側，致李浚瑋受
    有顱内出血、右側股骨骨折、右側橈骨及尺骨骨折等傷害，
    經緊急送醫救治後，仍於同年3月18日上午6時42分許死亡，
    又上訴人為李浚瑋之父親等情，業據其提出戶籍謄本、診斷
    證明書、現場照片、桃園市政府車輛行車事故鑑定委員會鑑
    定意見書、道路交通事故現場圖等為證（見原法院107年度
    壢司調字第40號卷〈下稱調解卷〉第9、10、25-41頁），且為
    被上訴人所不爭執，自堪信為真實。
五、本院之判斷
　㈠按因故意或過失，不法侵害他人之權利者，負損害賠償責任
    。違反保護他人之法律，致生損害於他人者，負賠償責任。
    民法第184條第1項前段、第2項前段定有明文。又按，汽車
    於行人穿越道及交岔路口，不得停車或臨時停車，道路交通
    安全規則第111條第1項第1、2款及第112條第1項第1款亦有
    明定。經查：
　⒈上訴人主張被上訴人於前揭時、地，將系爭貨車停放於系爭
    停車位置後離去，嗣因李浚瑋騎乘系爭機車與陳建雄騎乘之
    自行車發生碰撞，並向右偏行後，撞擊系爭貨車左後側，因
    而導致李浚瑋傷重死亡等情，均為兩造所不爭執。而觀諸卷
    附道路交通事故現場圖及現場照片所示（見調解卷第25-34
    、84頁、本院卷第147-157頁），被上訴人停放系爭貨車之
    位置，係在桃園市○○區○○路○○段與○○路及○○路○○段000巷之
    交岔路口範圍內之行人穿越道上，換言之，被上訴人不僅係
    將系爭貨車違規停放於行人穿越道上，亦係停放於交岔路口
    範圍內，則被上訴人所為，顯已違反車輛駕駛人不得於行人
    穿越道或交岔路口停車之交通安全規則及注意義務，應甚明
    確。
　⒉被上訴人雖否認其前述違規停車行為，與李浚瑋騎乘系爭機
    車撞擊系爭貨車左後車身而死亡之結果間，有相當因果關係
    存在，且桃園市政府車輛行車事故鑑定委員會鑑定意見（下
    稱行車事故鑑定意見）及桃園市政府車輛行車事故鑑定覆議
    委員會鑑定覆議意見（下稱行車事故覆議意見），均認為被
    上訴人就系爭事故並無肇事因素（見調解卷第36-40頁、本
    院卷第249-255頁），然：
　⑴按所謂相當因果關係，係指依經驗法則，綜合行為當時所存
    在之一切事實，為客觀之事後審查，認為在一般情形下，有
    此環境、有此行為之同一條件，均可發生同一之結果者，則
    該條件即為發生結果之相當條件，行為與結果即有相當之因
    果關係（最高法院98年度台上字第1953號判決意旨參照）。
　⑵經查，李浚瑋騎乘系爭機車沿○○路○○段往○○方向，行駛至該
    路段與○○路○○段000巷及○○路之交岔路口時，先與由陳建雄
    騎乘自○○路往○○路○○段方向行駛之自行車發生碰撞，並因而
    向右偏行後，再撞擊違規停放於該交岔路口內之系爭貨車左
    後側，因而傷重死亡等情，業經認定如前。而經綜合斟酌系
    爭事故發生當時所存在之前述一切客觀事實，並依經驗法則
    判斷，足認在一般情形下，在符合相同之客觀環境、狀態及
    條件時，確有可能發生相同之結果，是揆諸前揭說明，即應
    認被上訴人之違規停車行為，與李浚瑋之死亡結果間，有相
    當因果關係存在。復參以道路交通安全規則第111條第1項第
    2款及第112條第1項第1款所定不得於交岔路口停車之規定，
    其立法用意乃考量交岔路口為人車交錯、匯集之處，本需充
    足之空間，以使行經該處之人車得有充分之應變空間及妥適
    觀察評估路況之視野，藉以保障行經交岔路口相關人、車之
    安全，則被上訴人違反前揭規定，在交岔路口範圍內之行人
    穿越道上停放系爭貨車，阻礙壓縮行經該處人車之應變動線
    及空間，以致騎車行經該交岔路口之李浚瑋，與陳建雄所騎
    自行車發生碰撞後，因應變空間不足而撞擊違規停放於交岔
    路口範圍內之系爭貨車而身亡，自難謂其過失行為與李浚瑋
    之死亡結果間，無相當因果關係存在。
　⒊綜上所述，被上訴人既違反不得於交岔路口停車之交通安全
    規則及注意義務，率將系爭貨車停放於系爭停車位置，而有
    違反注意義務之過失行為，並致李浚瑋在該交岔路口與陳建
    雄發生碰撞而右偏後，因應變空間不足，撞擊系爭貨車左後
    車身而傷重死亡，自應就李浚瑋之死亡結果，負損害賠償之
    責。
　㈡再按不法侵害他人致死者，對於支出醫療及增加生活上需要
    之費用或殯葬費之人，亦應負損害賠償責任。被害人對於第
    三人負有法定扶養義務者，加害人對於該第三人亦應負損害
    賠償責任；不法侵害他人致死者，被害人之父、母、子、女
    及配偶，雖非財產上之損害，亦得請求賠償相當之金額；不
    法毀損他人之物者，被害人得請求賠償其物因毀損所減少之
    價額，民法第192條第1項、第2項、第194條、第196條均有
    明定。茲就上訴人主張之各項賠償是否可採，審酌判斷如下
    ：
　⒈醫療費及喪葬費部分：
　　上訴人主張其因李浚瑋遭遇系爭事故傷重死亡，共支出醫療
    費11,861元、喪葬費310,560元等情，業據其提出醫療費用
    收據、轉診單附件、醫療費用明細表、桃園市政府龍潭區公
    所納骨堂（塔）使用許可證明書、喪葬服務證明單、禮儀服
    務客戶訂購單、請款對帳單、統一發票等為證（見調解卷第
    12-21頁），且為被上訴人所不爭執，自堪認可採。
　⒉機車修理費部分：
　　上訴人主張其所有之系爭機車，因系爭事故而毀損，致其受
    有79,515元之損害，固據提出統一發票及交通部公路總局自
    行收納款項收據（收據聯）為證（見調解卷第22、23頁），
    然觀諸上開收據內容，應為上訴人購買系爭機車時所支付之
    價金及相關稅費，尚非系爭機車因系爭事故受損所需支出之
    修理費用，自無從作為認定上訴人因系爭機車毀損所受損害
    之依據。又查，上訴人為修復系爭機車所需支出之修理費用
    金額應為48,400元，此有估價單在卷可憑（見調解卷第24頁
    ），且系爭機車之出廠時間為103年10月，亦有臺灣山葉機
    車工業股份有限公司特定零組件防竊辨識碼加設完工證明單
    等存卷可佐（見調解卷第22頁），足見該機車於系爭事故發
    生時，已非全新，則在以修理費用估定上訴人所得請求之賠
    償金額時，自應就修理材料以新品更換舊品部分之折舊金額
    予以扣除，始屬妥適。而依行政院公布之固定資產耐用年數
    表及固定資產折舊率表，機車之耐用年數為3年，依定率遞
    減法，每年折舊率為536/1000，復參照營利事業所得稅查核
    準則第95條第6項所定固定資產提列折舊採用定率遞減法者
    ，以1年為計算單位，其使用期間未滿1年者，按實際使用之
    月數相當於全年之比例計算之，不滿1月者，以月計，是據
    此計算系爭機車於系爭事故發生時之使用年數為1年5月，前
    述修理費用扣除折舊後之金額則應為17,442元（第1年折舊
    金額：48400×0.536＝25942，元以下四捨五入，下同，第1年
    折舊後金額：48400－25942＝22458，第2年（5個月）折舊金
    額：22458×0.536×5/12＝5016，第2年折舊後金額：22458－50
    16＝17442），是上訴人於上開金額範圍內之請求，應可准許
    。
　⒊扶養費用損失部分：　
　⑴按負扶養義務者有數人時，應依左列順序定其履行義務之人
    ：、直系血親卑親屬；夫妻互負扶養之義務，其負扶養義
    務之順序與直系血親卑親屬同，其受扶養權利之順序與直系
    血親尊親屬同；受扶養權利者，以不能維持生活而無謀生能
    力者為限。前項無謀生能力之限制，於直系血親尊親屬，不
    適用之，民法第1115條第1項第1款、第1116條之1、第1117
    條分別定有明文。
  ⑵查上訴人為00年0月00日出生，現配偶為武宜姍（00年0月0日
    出生），僅有1子李浚瑋等情，有上訴人戶籍謄本在卷可佐
    （見調解卷第9頁）；又依上訴人稅務電子閘門財產所得調
    件明細表所示，其名下雖有多筆土地，然多為共有，且其中
    20筆土地業遭訴外人祭祀公業法人桃園縣李永祥起訴請求塗
    銷所有權移轉登記，現尚在訴訟中等情，亦有稅務電子閘門
    財產所得調件明細表及臺灣桃園地方法院（下稱桃園地院）
    107年度重訴字第460號民事判決附卷可參（見限閱卷第5-20
    、23-26頁、本院卷第205-223頁），自堪認其於年滿65歲法
    定退休年齡（即118年2月10日）後，確有受配偶武宜姍及李
    浚瑋2人扶養之權利。參以105年桃園市52歲男性平均餘命為
    28.84年（即至134年1月13日），有該市簡易生命表在卷可
    憑（見本院卷第203、204頁），而該市104年平均每人月消
    費支出為19,845元（見調解卷第8頁），則依霍夫曼式計算
    法扣除中間利息後，計算上訴人得一次請求自118年2月10日
    (屆滿65歲之日)起至134年1月13日(平均餘命末日)止之扶養
    費金額為940,873元（計算式詳附件所示）。
　⒋慰撫金部分：
　⑴按慰藉金之多寡，應斟酌雙方之身分、地位、資力與加害之
    程度及其他各種情形核定相當之數額。其金額是否相當，自
    應依實際加害情形與被害人所受之痛苦及雙方之身分、地位
    、經濟狀況等關係決定之（最高法院85年度台上字第460號
    判決意旨參照）。
　⑵本院經審酌上訴人為李浚瑋之父親，高職畢業，無業，現罹
    患心臟及腦部疾病，名下有數筆不動產及汽車1輛；被上訴
    人為國中畢業，原從事裝潢工作，現無業，罹患癌症，名下
    有公同共有土地2筆；李浚瑋為上訴人獨子，因系爭事故過
    世時年僅28歲，上訴人痛失至親所承受之精神痛苦，及系爭
    事故發生經過、李浚瑋受傷及救治過程，暨現今社會經濟狀
    況等一切情狀，認上訴人得請求之慰撫金，應以150萬元為
    適當。　
　⒌綜上所述，上訴人主張之損害金額，於2,780,736元（11861＋
    310560＋17442＋940873＋1500000＝2780736）之範圍內，應屬
    有據。　
　㈢又按損害之發生或擴大，被害人與有過失者，法院得減輕賠
    償金額，或免除之，民法第217條第1項定有明文。另汽車行
    駛時，駕駛人應注意車前狀況及兩車並行之間隔，並隨時採
    取必要之安全措施；汽車行駛至閃光紅燈號誌之交岔路口，
    車輛應減速接近，先停止於交岔路口前，讓幹線道車優先通
    行後認為安全時，方得續行；汽車行駛至閃光黃燈號誌之交
    岔路口，應減速接近，注意安全，小心通過，道路交通安全
    規則第94條第3項、第102條第1項第1款、道路交通標誌標線
    號誌設置規則第211條第1項第1、2款亦有明定。經查，李浚
    瑋騎乘系爭機車沿○○路○○段往○○方向行駛至該路段與○○路、
    ○○路○○段000巷之交岔路口時，其行駛方向之號誌為閃光黃
    燈號誌，陳建雄沿○○路騎乘自行車至上開交岔路口時，其行
    駛方向之號誌則為閃光紅燈號誌等情，有桃園市政府警察局
    道路交通事故調查筆錄、道路交通事故調查報告表等在卷可
    稽(見調解卷第82頁背面、84頁背面)，是李浚瑋騎乘系爭機
    車行駛至閃光黃燈號誌之交岔路口時，本應減速接近，注意
    安全，小心通過，並隨時注意車前狀況，採取必要之安全措
    施，竟疏未注意，未減速慢行，亦未妥善留意車前狀況，致
    與騎乘自行車行經閃光紅燈號誌之交岔路口時，亦疏未注意
    先停止於交岔路口前，讓幹線道車優先通行之陳建雄發生碰
    撞，繼而向右偏行，撞擊被上訴人違規停放於交岔路口範圍
    內之系爭貨車左後側，以致傷重死亡，其就系爭事故之發生
    ，自與有過失甚明；且查，行車事故鑑定意見及覆議意見，
    亦均認李浚瑋及陳建雄前述違反注意義務之行為，同為系爭
    事故之肇事原因(見調解卷第36-40頁、本院卷第249-255頁)
    。是本院經審酌前述李浚瑋、陳建雄、被上訴人各自之過失
    情節及原因力強弱程度，認李浚瑋應就系爭事故負50%之過
    失責任，並依前揭規定，減輕被上訴人50%之賠償金額。從
    而，上訴人就其所受損害得請求被上訴人賠償之金額應為1,
    390,368元（2780736÷2＝1390368）。
　㈣復按數人共同不法侵害他人之權利者，連帶負損害賠償責任
    ；連帶債務之債權人，得對於債務人中之一人或數人或其全
    體，同時或先後請求全部或一部之給付。連帶債務未全部履
    行前，全體債務人仍負連帶責任；因連帶債務人中之一人為
    清償而債務消滅者，他債務人亦同免其責任；債權人向連帶
    債務人中之一人免除債務，而無消滅全部債務之意思表示者
    ，除該債務人應分擔之部分外，他債務人仍不免其責任，民
    法第185條第1項、第273條、第274條、第276條第1項分別定
    有明文。經查：
　⑴系爭事故之發生原因，除被上訴人違規將系爭貨車停放於系
    爭停車位置之過失行為外，尚包括陳建雄騎乘自行車行經閃
    光紅燈號誌之交岔路口時，疏未注意先停止於交岔路口前，
    讓幹線道車優先通行之過失行為，及李浚瑋騎乘系爭機車行
    駛至閃光黃燈號誌之交岔路口時，疏未減速慢行及注意車前
    狀況之過失行為，前均已詳述，是被上訴人及陳建雄之前述
    過失行為既均為李浚瑋發生死亡結果之共同原因，即所謂行
    為關連共同，自成立共同侵權行為，而應依民法第185條第1
    項規定，負連帶賠償責任。
　⑵又查，上訴人業與陳建雄另成立訴訟上和解，即陳建雄同意
    給付上訴人400萬元，給付方式為自108年2月11日起，按月
    於每月15日前給付上訴人3,000元，至全部清償完畢為止，
    如有一期未履行，視為全部到期，上訴人則拋棄對陳建雄之
    其餘請求，此有桃園地院108年度移調字第16號調解筆錄在
    卷可憑（見本院卷第177頁）。而承前所述，上訴人得請求
    被上訴人與陳建雄連帶賠償之金額僅1,390,368元，足見上
    訴人就陳建雄應分擔之部分，並無任何免除，自無前述民法
    第276條第1項規定之適用，是上訴人仍得請求被上訴人給付
    1,390,368元。另上訴人自承其業已領取被上訴人所投保強
    制汽車責任險理賠金100萬元（見本院卷第173頁），且陳建
    雄自108年2月起至111年3月止，均有依前揭調解筆錄內容，
    按月給付上訴人3,000元（見本院卷第231頁），是據此計算
    上訴人於本件言詞辯論終結前已受償金額為1,114,000元（0
    000000＋3000×38＝1114000）。從而，經扣除上開業受清償之
    金額後，上訴人得請求被上訴人給付之金額應為276,368元
    （1390368－1114000＝276368）。
六、綜上所述，上訴人依民法第184條第1項前段、第2項前段、
    第192條第1、2項、第194條、第196條等規定，請求被上訴
    人給付276,368元，及自107年7月19日起至清償日止，按年
    息5%計算之利息，為有理由，應予准許；逾此部分之請求，
    則屬無據，不應准許。從而原審就上開應准許部分，為上訴
    人敗訴之判決，尚有未洽，上訴論旨指摘原判決此部分不當
    ，求予廢棄改判，為有理由，爰由本院廢棄改判如主文第二
    項所示。至於上訴人之請求不應准許部分，原審為上訴人敗
    訴之判決，並駁回其假執行之聲請，經核並無不合，上訴意
    旨指摘原判決此部分不當，求予廢棄改判，為無理由，應駁
    回此部分之上訴。又上訴人勝訴部分未逾150萬元，於本件
    宣示後確定，自無庸為准免假執行之宣告，併予說明。
七、本件事證已臻明確，兩造其餘之攻擊或防禦方法及所用之證
    據，經本院斟酌後，認為均不足以影響本判決之結果，爰不
    逐一論列，附此敘明。
八、據上論結，本件上訴為一部有理由、一部無理由，依民事訴
    訟法第450條、第449條第1項、第79條，判決如主文。
中　　華　　民　　國　　111 　年　　4 　　月　　26　　日
                  民事第二十庭  
                        審判長法  官  周祖民
                              法  官  張永輝
                              法  官  馬傲霜
正本係照原本作成。
被上訴人不得上訴。
上訴人如不服本判決，應於收受送達後20日內向本院提出上訴書
狀，其未表明上訴理由者，應於提出上訴後20日內向本院補提理
由書狀（均須按他造當事人之人數附繕本）上訴時應提出委任律
師或具有律師資格之人之委任狀；委任有律師資格者，另應附具
律師資格證書及釋明委任人與受任人有民事訴訟法第466條之1第
1項但書或第2項所定關係之釋明文書影本。如委任律師提起上訴
者，應一併繳納上訴審裁判費。
中　　華　　民　　國　　111 　年　　4 　　月　　26　　日
    　　　　　　　　　　　　　書記官  林虹雯　　　　
　　　　　　　　　　　　　　
附件：
上訴人得一次請求被上訴人給付之扶養費：
①自105年3月13日（系爭事故發生日）起至134年1月13日（上訴
  人平均餘命末日）之扶養費為2,128,762元【計算式：(19,845
  ×214.53891872)÷2=2,128,762.4209992。其中214.53893872為
  月別單利(5/12)%第346月霍夫曼累計係數。採四捨五入，元以
  下進位】。
②自105年3月12日（系爭事故發生日）起至000年0月00日（上訴
  人年滿65歲之日）之扶養費1,187,889元【計算式：：(19,845
  ×119.16652649+(19,845×0.90322581)×(119.77566354-119.16
  652649))÷2=1,187,889.10255723。其中119.16652649為月別
  單利(5/12)%第154月霍夫曼累計係數，119.77566354為月別單
  利(5/12)%第155月霍夫曼累計係數，0.00000000為未滿一月部
  分折算月數之比例(28/31=0.90322581)。採四捨五入，元以下
  進位】。
③上訴人得一次請求被上訴人給付000年0月0日至134年1月13日之
  扶養費金額：2,128,762元－1,187,889元＝940,873元